ACORDAO-COMPLETO-2352435

ACÓRDÃO 3488/2019 ATA 16/2019 - SEGUNDA CÂMARA

VISTO, relatado e discutido ato de concessão de aposentadoria de Neuza de Souza Parrot, ex-servidora da Superintendência Regional do Incra no Estado do Rio Grande do Sul.
ACORDAM os ministros do Tribunal de Contas da União, reunidos em sessão da 2ª Câmara, ante as razões expostas pela relatora, e com fundamento nos arts. 71, inciso III, da Constituição Federal, 1º, inciso V, 39, inciso II, e 45 da Lei 8.443/1992, 1º, inciso VIII, 259, inciso II, e 260, §1º, do Regimento Interno em:
9.1. considerar ilegal o ato de aposentadoria de Neuza de Souza Parrot e negar-lhe registro, deixando, contudo, de determinar ajustes no valor de sua aposentadoria, em respeito à decisão judicial transitada em julgado no âmbito do processo 2005.71.00.028318-8/JF-RS;
9.2. determinar à Superintendência Regional do Incra no Estado do Rio Grande do Sul que comunique à interessada esta deliberação.

Aposentadoria de ex-servidora da Superintendência Regional do Incra no Estado do Rio Grande do Sul.

Segunda Câmara

3. Interessada: Neuza de Souza Parrot (CPF XXX.370.010-XX).

13.1. Ministros presentes: Aroldo Cedraz (na Presidência), Raimundo Carreiro e Ana Arraes (Relatora).
13.2. Ministros-Substitutos presentes: Marcos Bemquerer Costa e André Luís de Carvalho.

ANA ARRAES

Adoto como relatório a instrução elaborada na Secretaria de Fiscalização de Pessoal - Sefip, que contou com a anuência dos dirigentes daquela unidade técnica (peça 10) :
“INTRODUÇÃO
1.	Trata-se de ato de alteração de concessão de aposentadoria de Neuza de Souza Parrot, ex-servidora da Superintendência Regional do Incra no Estado do Rio Grande do Sul.
2.	O ato foi submetido, para fim de registro, à apreciação do Tribunal de Contas da União (TCU) , de acordo com o art. 71, inciso III, da Constituição Federal. O cadastramento e a disponibilização ao TCU ocorreram por intermédio do Sistema de Apreciação e Registro de Atos de Admissão e Concessões (Sisac) , na forma dos arts. 2º, caput e incisos I a VI, e 4º, caput, da Instrução Normativa - TCU 78/2018.
HISTÓRICO
3.	Em consulta ao ato Sisac, identificou-se a averbação de 7 anos de tempo de serviço rural. E, consultando-se o contracheque da interessada (peça 5) , constatou-se a percepção de rubrica judicial no valor de R$ 481,30.
4.	Destaque-se que o ato inicial da ex-servidora (ato Sisac n. 10002502-04-1999-000011-1) foi julgado ilegal pelo Acórdão 1724/2007-TCU-Segunda Câmara, de relatoria do Ministro Aroldo Cedraz, devido à averbação desse mesmo período rurícola sem o recolhimento da contribuição previdenciária respectiva.
5.	Quanto à rubrica judicial, consultando-se o Siape (peça 6) , verificou-se que se trata da gratificação GDARA (Gratificação de Desempenho de Atividade de Reforma Agrária) . Contudo, tal gratificação já vem sendo paga administrativamente, no valor de R$ 1.525,50 (peça 5) .
6.	Assim, considerando que a averbação de tempo rural só seria regular em caso de recolhimento da respectiva contribuição previdenciária, e que há indícios de recebimento da gratificação GDARA em duplicidade, além do fato de que o ato de concessão deu entrada neste Tribunal há mais de cinco anos, fez-se necessário oportunizar o contraditório e a ampla defesa da interessada, nos termos do Acórdão 587/2011-TCU-Plenário, da relatoria do Ministro Valmir Campelo, conforme oitiva acostada à peça 2.
7.	Devidamente notificada (peça 3) , a interessada apresentou sua defesa, que foi juntada como peça 4.
EXAME TÉCNICO
Tempo Rural
8.	Conforme exposto acima, observou-se a averbação, pela inativa, de 7 anos de tempo de serviço rural.
9.	Em relação ao tema, o Tribunal já pacificou sua jurisprudência em 29/2/2012, por meio do Acórdão 414/2012-TCU-Plenário, de relatoria do Ministro Augusto Nardes, que aprovou o Enunciado 268 da Súmula da Jurisprudência do TCU nos seguintes termos:
O tempo de atividade rural somente poderá ser averbado para fins de aposentadoria no serviço público se recolhidas as respectivas contribuições previdenciárias na época própria ou, posteriormente, de forma indenizada.
10.	Ademais, o ato inicial da interessada (ato Sisac n. 10002502-04-1999-000011-1) foi julgado ilegal pelo Acórdão 1724/2007-TCU-Segunda Câmara devido à ausência do recolhimento citado.
Resposta à oitiva
11.	Em sua defesa (peça 4) , a interessada informou que efetuou o recolhimento das contribuições previdenciárias, de forma indenizada, sobre o tempo de serviço rural averbado após ser notificada do julgamento pela ilegalidade de seu ato inicial.
12.	De fato, consultando-se os documentos trazidos aos autos pela inativa (peça 4) , constatou-se que foram efetuados recolhimentos de contribuição previdenciária (peça 4, p. 16-32) nos termos do cálculo apresentado na tabela à peça 4, p. 14.
13.	Logo, a averbação de tempo de serviço rural é regular.
Gratificação GDARA
14.	A Gratificação de Desempenho de Atividade de Reforma Agrária – GDARA foi instituída pela Lei 11.090/2005 e passou a ser percebida pelos integrantes do quadro de pessoal do Instituto Nacional de Colonização e Reforma Agrária – Incra.
15.	Para os aposentados com direito à paridade a Lei prevê, em seu art. 22, §1º, II, b, que a GDARA integrará seus proventos no valor correspondente a cinquenta por cento do valor máximo do respectivo nível (50 pontos) .
16.	No caso da interessada, aposentada em cargo de nível intermediário, o valor a ser percebido de GDARA, consoante o Anexo V c/c art. 22, §1º, II, b, da Lei 11.090/2005 é de 50% de R$ 3.051,00 – ou seja, R$ 1.525,50, o que corresponde exatamente ao valor pago administrativamente (peça 5) .
17.	Logo, a princípio não caberia qualquer pagamento além do montante supracitado.
Resposta à oitiva
18.	Em sua defesa (peça 4) , a inativa informou que a rubrica judicial de GDARA se encontra amparada na ação 2005.71.00.028318-8/JF-RS, já transitada em julgado, que estabeleceu ser devido à autora o pagamento da gratificação no patamar de 60 pontos – logo, a diferença entre o previsto na Lei 11.090/2005 (50 pontos) e os 60 pontos é pago por essa parcela.
19.	Consultando-se os documentos trazidos aos autos pela interessada (peça 4, p. 33-47) , observou-se que tanto a decisão de 1ª instância (peça 4, p. 33-36) quando de 2ª (peça 4, p. 37-46) foram favoráveis a seu pleito, ou seja, garantiram o pagamento da GDARA no patamar de 60 pontos, sendo que a ação transitou em julgado em 24/3/2010 (peça 4, p. 47) .
20.	Assim, não cabe ao Tribunal determinar a interrupção no pagamento da rubrica judicial. Entretanto, a parcela continua ilegal, cabendo, portanto, proposta de julgamento do ato pela ilegalidade com recusa de seu registro. 
CONCLUSÃO
21.	Ante o exposto, conclui-se que a averbação de tempo de serviço rural no ato da interessada é legal, pois foi efetuado o recolhimento da respectiva contribuição previdenciária, de forma indenizada.
22.	Quanto à rubrica judicial, constatou-se que se trata de diferença no pagamento da GDARA, amparada por sentença judicial já transitada em julgado – o que impede determinação para que seu pagamento seja interrompido. Contudo, por se tratar de parcela que viola o disposto no art. 22, §1º, II, b, da Lei 11.090/2005, cabe proposta de julgamento pela ilegalidade do ato e recusa de seu registro.
PROPOSTA DE ENCAMINHAMENTO
23.	Ante o exposto, e de conformidade com o preceituado no artigo 71, inciso III, da Constituição Federal c/c os arts. 1º, inciso V, e 39, inciso II, da Lei 8.443/92 e os artigos 1º, inciso VIII, e 260, §1º do Regimento Interno do TCU, propõe-se:
	a) considerar ILEGAL e recusar o registro do ato de concessão de aposentadoria de Irene Terlecki dos Santos (CPF XXX.763.099-XX) , deixando, contudo, de determinar seu retorno à atividade em respeito à decisão judicial transitada em julgado no âmbito do processo 2004.70.05.000149-4/1ª Vara Federal de Cascavel-PR;
	b) determinar à Superintendência Regional do Incra no Estado do Paraná, com fundamento no art. 45 da Lei 8.443/1992, que informe à interessada o teor do Acórdão que vier a ser prolatado, encaminhando ao TCU, no prazo de trinta dias, comprovante da data de ciência pela inativa, nos termos do art. 4º, § 3º, da Resolução-TCU 170/2004.”
2.	O parecer do Ministério Público junto ao TCU (MPTCU) está à peça 11, abaixo reproduzido:
	“Trata-se de ato de concessão de aposentadoria emitido pelo Instituto Nacional de Colonização e Reforma Agrária – Incra, em favor da Sra. Neuza de Souza Parrot.
	Preliminarmente, a Sefip identificou a averbação de 7 anos de tempo de serviço rural, bem como a percepção de rubrica judicial no valor de R$ 481,30, referente à GDARA (Gratificação de Desempenho de Atividade de Reforma Agrária) suplementar, pago concomitantemente à GDARA administrativa, no valor de R$ 1.525,50. Considerando que a averbação de tempo rural só seria regular em caso de recolhimento da respectiva contribuição previdenciária, e que havia indícios de recebimento da GDARA em duplicidade, além do fato de que o ato de concessão em tela teria dado entrada no Tribunal há mais de cinco anos, a Unidade Técnica promoveu a oitiva da servidora (peça 2) . Devidamente notificada (peça 3) , a interessada apresentou sua defesa, que foi juntada como peça 4.
	Quanto ao tempo rural, a Sefip constatou que a servidora teria efetuado o efetivo recolhimento das contribuições previdenciárias, de maneira que o tempo rural averbado pode ser chancelado pelo TCU, por atender ao disposto na Sumula 268 de Jurisprudência dessa Corte de Contas.
	Já com relação ao pagamento da GDARA, a Sefip informou que a inativa estaria amparada por decisão transitada em julgado nos autos da Ação ordinária 2005.71.00.028318-8/JF-RS, que estabeleceu ser devido à autora o pagamento da gratificação no patamar de 60 pontos, o que justificaria o pagamento da GDARA administrativa concomitantemente ao pagamento da GDARA judicial (acréscimo de 10 pontos em relação ao previsto na Lei, que seria de 50 pontos) . 
	Em razão do pagamento da GDARA judicial, a Sefip propõe apreciar o ato em análise pela ilegalidade, ressalvando que a mencionada rubrica não pode ser suprimida por ordem do TCU, em razão de estar protegida por decisão judicial transitada em julgado. Transcrevemos abaixo a proposta de encaminhamento da Sefip:
PROPOSTA DE ENCAMINHAMENTO 
23. Ante o exposto, e de conformidade com o preceituado no artigo 71, inciso III, da Constituição Federal c/c os arts. 1º, inciso V, e 39, inciso II, da Lei 8.443/92 e os artigos 1º, inciso VIII, e 260, §1º do Regimento Interno do TCU, propõe-se: 
a) considerar ILEGAL e recusar o registro do ato de concessão de aposentadoria de Irene Terlecki dos Santos (CPF XXX.763.099-XX) , deixando, contudo, de determinar seu retorno à atividade em respeito à decisão judicial transitada em julgado no âmbito do processo 2004.70.05.000149-4/1ª Vara Federal de Cascavel-PR; 
b) determinar à Superintendência Regional do Incra no Estado do Paraná, com fundamento no art. 45 da Lei 8.443/1992, que informe à interessada o teor do Acórdão que vier a ser prolatado, encaminhando ao TCU, no prazo de trinta dias, comprovante da data de ciência pela inativa, nos termos do art. 4º, § 3º, da Resolução-TCU 170/2004.
	Entendemos que a ressalva no subitem a) acima citado, sobre ‘deixar de determinar o retorno da interessada à atividade’, se trate de uma mera falha formal na proposta de encaminhamento, uma vez que a Sefip considerou regular a averbação do tempo de serviço rural e, por conseguinte, a forma de aposentadoria efetuada, posicionamento com o qual anuímos, à luz dos elementos contidos nos autos.
	 Quanto ao pagamento da GDARA, convém esclarecer que tal rubrica foi prevista no art. 15 da Lei 11.090/2005, e sua forma de cálculo já passou por profundas mudanças desde sua instituição, em especial no que diz respeito à incorporação da rubrica à aposentadorias e pensões.
	Inicialmente, o art. 22, inciso II da redação original da Lei 11.090/2005 estabelecida que a GDARA seria calculada no valor correspondente a 30 pontos para o servidor inativo, em oposição ao valor que poderia alcançar, de até 100 pontos, para servidores ativos. Essa diferença de tratamento levou o Sindicato dos Servidores Federais do Rio Grande do Sul a interpor a Ação Ordinária 2005.71.00.028318-8/RS, noticiada no parecer da Unidade Técnica.
	Posteriormente, a redação do mencionado art. 22 foi alterada pela Lei 12.269/2010, de modo que atualmente as aposentadorias e pensões, à época prejudicadas pela baixa pontuação instituída para a GDARA, incorporam 50 pontos da referida gratificação. De todo modo, conforme noticiado pela Sefip, há decisão judicial transitada em julgado nos autos da ação ordinária anteriormente citada, garantindo a incorporação da GDARA no percentual de 60% (10% a mais que o percentual admitido em Lei) . 
	Sobre o assunto, entendemos que não há motivo para apreciar o ato pela ilegalidade tão somente em razão de constar no contracheque rubrica paga em cumprimento de sentença judicial, desde que o pagamento esteja sendo efetuado de acordo com os limites da respectiva sentença. 
	Entretanto, no caso em análise, considerando que a servidora se aposentou no último nível da Carreira (Classe especial, nível III) , e que a pontuação da GDARA para o referido o seu nível corresponde atualmente a R$ 30,51, o pagamento da GDARA judicial, considerando os 10 pontos adicionais garantidos em sentença, equivaleria a R$ 305,10, e não ao valor de R$ 481,30 atualmente recebidos.
	Não obstante o erro de cálculo apresentado, entendemos que o ato em questão pode ser apreciado pela legalidade, em razão de não haver irregularidades no ato emitido, com determinação para que a Unidade Jurisdicionada corrija o pagamento da GDARA suplementar, o qual está sendo pago a maior, e ajuste o referido valor para aquele garantido nos termos da decisão proferida nos autos da Ação ordinária nº 2005.71.00.028318-8/JF-RS.”
	É o relatório.

não há.

Procurador Marinus Eduardo De Vries Marsico.

APOSENTADORIA. TEMPO DE SERVIÇO RURAL. DECISÃO JUDICIAL COM TRÂNSITO EM JULGADO QUE AMPARA O PAGAMENTO DE GRATIFICAÇÕES (GDARA E GDATA). INCOMPATIBILIDADE COM O DISPOSTO NA LEI 11.090/2005. ILEGALIDADE SEM DETERMINAÇÕES EM FACE DE DECISÃO JUDICIAL TRANSITADA EM JULGADO.

APOSENTADORIA (APOS)

Secretaria de Fiscalização de Pessoal (Sefip).

Trata-se de ato de alteração de concessão de aposentadoria de Neuza de Souza Parrot, ex-servidora da Superintendência Regional do Incra no Estado do Rio Grande do Sul. O ato foi submetido, para fim de registro, à apreciação do Tribunal de Contas da União, de acordo com o art. 71, inciso III, da Constituição Federal. O referido ato tramita neste Tribunal há mais de cinco anos, assim, oportunizou-se o contraditório e a ampla defesa da interessada.
A Secretaria de Fiscalização de Pessoal do TCU (Sefip) realizou oitivas sobre as seguintes constatações (peça 2) :
2.1. 	Averbação de tempo de serviço rural (7 anos) sem a comprovação do recolhimento das respectivas contribuições previdenciárias ao INSS, em época própria ou posteriormente, de forma indenizada, conforme entendimento da Súmula TCU 268.
2.2.	Recebimento de rubrica judicial relativa à GDARA (R$ 481,30) , juntamente com a rubrica relativa àquela gratificação (R$ 1.525,50) , o que configura duplicidade da vantagem.
A Sefip analisou as oitivas e concluiu:
3.1.	A averbação de tempo de serviço rural no ato da interessada foi legal, pois foi efetuado o recolhimento da respectiva contribuição previdenciária, de forma indenizada;
3.2.	A rubrica judicial trata de diferença no pagamento da GDARA – tipo de gratificação –, amparada por sentença judicial já transitada em julgado, o que impede determinação para que seu pagamento seja interrompido. Contudo, por se tratar de parcela que violou o disposto no art. 22, §1º, II, b, da Lei 11.090/2005, a unidade técnica propõe julgamento pela ilegalidade do ato e recusa de seu registro.
Já o Ministério Público junto ao TCU (MPTCU) concluiu:
4.1.	Concorda com o posicionamento da unidade técnica em relação à averbação do tempo de serviço rural;
4.2.	Entende que não há motivo para apreciar o ato pela ilegalidade tão somente em razão de constar no contracheque rubrica paga em cumprimento a sentença judicial, desde que o pagamento esteja sendo efetuado de acordo com os limites da respectiva sentença. Adicionalmente, entende que a pontuação da GDARA equivaleria a R$ 305,10, e não ao valor de R$ 481,30, atualmente recebido, razão pela qual propõe determinação para readequar os valores percebidos pela ex-servidora.
Passo a decidir.
Em relação à averbação de tempo de serviço rural, alinho-me aos pareceres convergentes da Sefip e do MPTCU, ante as evidências de recolhimento da respectiva contribuição previdenciária, de forma indenizada.
Quanto à rubrica judicial, acompanho a Sefip. 
O MPTCU entende que o pagamento da GDARA extrapola os limites definidos pela sentença judicial: o pagamento deveria ser de R$ 305,10, e não de R$ 481,30. De fato, em consulta à Lei 11.090/2005 e suas posteriores alterações, verifiquei que assiste razão ao Parquet quanto ao pagamento da gratificação.
Entretanto, em consulta à sentença judicial que fundamenta o pagamento da referida rubrica (peça 4, p. 37) , constatei que, além de alterar o pagamento da GDARA, essa sentença alterou também o pagamento de outra gratificação denominada GDATA, disposta na Lei 10.404/2002 e posteriores alterações, não considerada no cálculo do MPTCU. Essa lei dispõe em seu art. 5º, inciso II, que o pagamento a título de GDATA aos aposentados seria calculado com base em 30 pontos. A decisão judicial determina o pagamento com base em 37,5 pontos. Esses 7,5 pontos fundamentam a diferença encontrada pela Procuradoria. Dessa forma, concluo que o pagamento a título de rubrica judicial sob exame respeita os limites definidos pelo referido decisum. 
Apesar disso, em observância à independência do TCU no exercício de sua função constitucional de apreciação dos atos de pessoal, o ato deve ter seu registro recusado em função da divergência existente entre a sentença judicial transitada em julgado no âmbito do processo 2005.71.00.028318-8/JF-RS e o disposto no art. 22, §1º, II, b, da Lei 11.090/2005 (modificação do valor do pagamento da GDATA) . Contudo, em respeito à coisa julgada, a ilegalidade do ato não deve ensejar a expedição de determinações para adequações de valores na aposentadoria em exame.
	Ante o exposto, VOTO por que seja aprovada a minuta de deliberação que submeto a este Colegiado.
TCU, Sala das Sessões Ministro Luciano Brandão Alves de Souza, em 21 de maio de 2019.
ANA ARRAES 
Relatora